Archives photographiques conservées dans le département de la Sarthe (72)
Direction des Archives de France
Département de la Sarthe (72)
photographie
- Collections des Archives départementales de la Sarthe
  - Fonds Casimir Lambert, Fin XIXe - 1944; 11 Fi; Lambert, Casimir; Tirage papier ancien et moderne; 167
    Achat, 1962 - 1963
    Accès libre
    Dufay-Péré (Dominique), Sous-série 11 Fi, Fonds Lambert, Répertoire numérique, 1990, 15 pages dactylographiées, issues de la base « Fimage »
    Ensemble de tirages de clichés du photographe sablésien Casimir Lambert réalisés entre la fin du XIXe siècle et 1944 concernant essentiellement Sablé et sa région ou des événements s'y étant déroulés.
    Sablé-sur-Sarthe (Sarthe); Solesmes (Sablé-Sur-Sarthe), abbaye de; agglomération urbaine; action économique; libération; guerre mondiale (1939-1945)
  - Fonds Maillard, Vers 1970 - 1980; 12 Fi; Maillard; Carte postale moderne; 46
    Don, 1984
    Base de données textuelles "Fimage"
    Ensemble de cartes postales: dessin édités (et réalisés) par le sarthois Maillard.
    Sarthe (département); artisan; sport
  - Fonds Henrard, 1952 - 1972; 13 Fi; Henrard, Roger (photographe); Film souple; Noir et blanc; 180 x 240; Tirage papier moderne
    Achat avec les droits, 1984
    Dufay-Péré (Dominique), La Sarthe vue d'avion (1952-1972), Inventaire analytique de la collection de photographies aérienne Roger Henrard (13 Fi), Le Mans, 1986, 88 p imprimé
    Base de données textuelles créée en 1988-1989 sur le logiciel DBases 3
    Photographies aériennes obliques réalisées entre 1952 et 1972 par Roger Henrard, fondateur de la "Société d'exploitation de la Photographie aérienne Roger Henrard" acquises par le département de la Sarthe en 1984, après le décès de leur auteur. Sarthe: 36 communes dans les cantons de la vallée du Loir.
    Sarthe (département); Loir, Vallée du (France); Société d'exploitation de la photographie aérienne Roger Henrard; commune; agglomération urbaine; édifice cultuel; catholicisme; patrimoine culturel; site; tourisme
  - Collection Pattier, 1900 - 1940; 21 Fi; Pattier, Madeleine; Carte postale ancienne; 1 201
    Classement par commune
    Don, 1999
    Dufay-Péré (Dominique), Sous-série 21 Fi, Collection Pattier, Répertoire numérique, 2001, 92 pages dactylographiées
    Collection de cartes postales de Madeleine Pattier concernant Sillé-le-Guillaume et sa région. Sarthe: 20 communes, série de costumes sarthois. Quelques cartes postales d'autres départements: Eure, Loir-et-Cher, et surtout Mayenne.
    Sillé-le-Guillaume (Sarthe); Assé-le-Riboul (Sarthe); Brûlon (Sarthe); Chemiré-en-Charnie (Sarthe); Conlie (Sarthe); Crissé (Sarthe); Epineu-le-Chevreuil (Sarthe); Le Grez (Sarthe); Le Mans (Sarthe); Mont-Saint-Jean (Sarthe); Neuvillette-en-Charnie (Sarthe); Parennes (Sarthe); Pezé-le-Robert (Sarthe); Rouessé-Vassé (Sarthe); Rouez-en-Champagne (Sarthe); Saint-Cosme-en-Vairais (Sarthe); Saint-Denis-d'Orques (Sarthe); Saint-Rémy-de-Sillé (Sarthe); Segrie (Sarthe); Tennie (Sarthe); Vibraye (Sarthe); Sarthe (département); Eure (département); Loir-et-Cher (département); Mayenne (département); commune; site
  - Fonds de diapositives des Archives départementales de la Sarthe, 1988 - 1991; 14 Fi; Sarthe. Archives départementales; Diapositive; 469; Couleur
    Sous-série ouverte susceptible d'accroissement
    Reproduction interne, à partir de 1988
    Dufay-Péré (Dominique), Sous-série 14 Fi, Fonds Archives départementales de la Sarthe: Diapositives, Répertoire numérique, 33 pages dactylographiées commencé en 1992
    Photographies de terrain et tirages de documents prêtés, réalisées par le Service des Archives départementales de la Sarthe.
    Sarthe (département); manifestation culturelle; patrimoine écrit
  - Collection Coutard, 1870 - 1990; 16 Fi; Sarthe. Archives départementales; Diapositive, reproduction argentique; 323
    Reproduction interne de documents prêtés, 1984
    Dufay-Péré (Dominique), Sous-série 16 Fi Fonds Coutard, Répertoire numérique, 1990, 18 pages dactylographiées
    Base de données textuelles créée en 1988-1990 sous le logiciel DBase3
    Documentation photographique accompagnée de textes rassemblée par André Coutard et reproduite par les Archives sur les moulins sarthois et mayennais ainsi que sur les quartiers autour de la rue des Acacias, de l'avenue de la Libération et de l'avenue O. Heuzé au Mans. Sarthe: Le Mans (quartiers du Mans entre l'avenue de la Libération et et l'avenue O. Heuzé, notamment la rue des Acacias.), Mayenne.
    Mayenne (département); Le Mans (Sarthe); Coutard, André; agglomération urbaine; voie communale; patrimoine culturel
  - Fonds du Conseil d'architecture d'urbanisme et de l'environnement de la Sarthe (CAUE), 1989; 19 Fi; Sarthe. Conseil d'architecture, d'urbanisme et de l'environnement; Diapositive; 1 305; Couleur
    Reproduction interne de documents prêtés, 1991
    Dufay-Péré (Dominique), Sous-série 19 Fi, Conseil d'architecture, d'urbanisme et de l'Environnement de la Sarthe, Répertoire numérique, 1992, 14 pages dactylographiées
    Base textuelle informatisée "Fimage", créée en 1988-1990 sous le logiciel DBase 3 qui n'est pas réservé aux photographies
    Enquête sur l'architecture rurale Sarthoise menée en 1989 par le Conseil d'architecture, d'urbanisme et de l'environnement de la Sarthe (C.A.U.E.), chargé en particulier de conseiller collectivités et particulier en matière de restauration de l'habitat ancien. (bâtiments agricoles, étables, etc., à l'abandon ou en activité, restaurés ou non, exemples ou contre-exemples des principes conseillés en matière de restauration classés par régions naturelles, puis, à l'intérieur de celles-ci, par communes).
    Sarthe (département); architecture; restauration immobilière; exploitation agricole; habitat rural
  - Cartes postales des Archives départementales de la Sarthe, 1890 - 1945; 2 Fi 1 à 2 Fi 6014; Carte postale ancienne; 6 000
    Photocopies pour la consutation
    Dépôt, don et achat, à partir de 1970
    Base de données images
    Collection de cartes postales en accroissement régulier, consultées sous forme de photocopies; puis contenant des "spécialités" du département concernant par exemple le sport automobile, l'aviation, mais aussi le folklore et des personnages locaux.
    Sarthe (département); transport aérien; discipline sportive; véhicule automobile; patrimoine ethnologique; élu; ministre du culte; catholicisme; personnalité
  - Photographies des Archives départementales de la Sarthe, 1850 - 1989; 5 Fi; 6 Fi; Tirage papier ancien et moderne
    Dépôt, don et achat, à partir de 1963
    Dufay-Péré (Dominique), Sous-série 5 Fi-6 Fi Photographies, Répertoire numérique commencé en 1988, 102 pages (5 Fi) et 20 pages (6 Fi)
    Base textuelle informatisée dénommée « Fimage », créée en 1988-1990 sous logiciel DBase3 qui n'est pas réservée aux photographies
    Collections de photographies dont les Archives ne détiennent pas les négatifs, entrées par voie extraordinaire, dont la taille est inférieure à 21 x 30 cm (5 Fi) ou supérieure à ce format (6 Fi). Elles concernent le département de la Sarthe.
    Sarthe (département); Poitevin, Louis-Alphonse (1819-1882); patrimoine culturel; objet d'art; personnalité; ministre du culte; catholicisme; armée
  - Collection Barranger, Début du XXe siècle; 20 Fi; Barranger, Daniel; Carte postale ancienne; 1 554
    Achat, 1992
    Tertre (Céline) et Papin (Florence), Répertoire numérique de la sous-série 20 Fi, 1992, 32 pages dactylographiées
    Base de données textuelle "Fimage", créée en 1988-1990 sous le logiciel DBase 3, qui n'est pas réservée aux photographies
    Collection de carte postales de Daniel Barranger concernant les moulins à eau sarthois et, plus accessoirement les lavoirs. Un tiers des moulins à eau existant au début du siècle dans le département de la Sarthe s'y trouvent représentés. Sarthe: 152 communes.
    Sarthe (département); patrimoine culturel; commune
  - Objets d'art du département de la Sarthe, 1900 - 1930; 15 F 23 à 15 F 30; L'Hermitte, Julien; Tirage papier ancien et moderne; Carte postale ancienne
    Legs, 1947
    Berranger (Henri de), Sous-séries 1 F à 15 F. Répertoire numérique, Le Mans, 1962, 87 pages
    Dossiers sur les objets d'art classés du département de la Sarthe légués par Julien L'Hermitte, archiviste de la Sarthe de 1900 à 1935.
    Sarthe (département); objet d'art; édifice cultuel; catholicisme
  - Albums de la Collection Louis Calendini, 1900 - 1945; 13 Fi; Calendini, Louis (abbé); Tirage papier ancien et moderne; 3 900; Carte postale ancienne (Album)
    Photocopies pour la consultation
    Les cartes postales sont classées par commune ou par thème
    L’abbé Louis Calendini (1876-1947), vicaire au Lude, curé à Chassillé, doyen de Changé puis d’Yvré-l’Evêque et enfin aumônier des religieuses Marianites à Précigné. Il rassembla au cours de sa carrière des documents, ouvrages et notes sur les différentes communes de la Sarthe sur des questions aussi bien religieuses que générales.
    Cartes postales extraites de la documentation manuscrite rassemblée par l'abbé Louis Calendini (dans une partie de la sous-série 13 F), et photocopiées pour la consultation. [pour info: les épreuves photographiques contenues par cette collection n'ont pas fait l'objet d'un recensement particulier et sont à consulter dans les liasses de la sous-série].
    Sarthe (département); Mayenne (département); commune; patrimoine ethnologique; transport aérien; personnalité
  - Collection Paul Cordonnier, 1870 - 1957; 18 J 774 à 18 J 1766; 18 J 1857 à 18 J 1932; Cordonnier, Paul; Film souple; Noir et blanc; 6 000; Plaque de verre; 480; Diapositive; 17; Plaque métallique; 2; Carte postale ancienne; 7; Typon
    Achat, 1991
    Mirouse (Florence) et Dufay-Péré (Dominique),Collection Paul Cordonnier, Répertoire numérique détaillé de la sous-série 18 J, Le Mans, 1994, 306 pages imprimées. Hamm (Frédérique), supplément, 42 pages dactylographiées
    6 500 plaques photographiques concernant essentiellement la Sarthe de la 1ère moitié de ce siècle: 18 J 774-1758, 1853-1901: plaques de verres; 18 J 1759-1766, 1902-2032: tirages sur papier, 2 tirages sur métal, 2 typons, 7 cartes postales, plusieurs centaines de négatifs souples, dont les tirages sont rangés dans les dossiers par communes de cette sous-série qui contient également des documents originaux et des dossiers constitués sur des thèmes très divers.
    Espagne; Egypte; Grèce; Afrique; Asie; Amérique; Europe; Océanie; Sarthe (département); Eure-et-Loir (département); Gard (département); Ille-et-Vilaine (département); Indre-et-Loire (département); Loiret (département); Paris (département et ville); Loir-et-Cher (département); Maine-et-Loire (département); Manche (département); Mayenne (département); Meuse (département); Orne (département); Vaucluse (département); objet d'art; patrimoine écrit; ministre du culte; catholicisme
  - Monuments historiques et sites, 1899; 3 O 2956; Sarthe. Service vicinal; Film souple; 4; Tirage papier ancien; 34; Carte postale ancienne; 6
    Versement, avant 1980
    Inventaire de la série O
    Cité dans le répertoire numérique détaillé de la série O, Administration et comptabilité communales, Voirie communale Dons et legs (An VIII-1940), par Gérard Naud, 1980, 654 pages imprimées
    Dossier du service vicinal (celui-ci participant à la surveillance des monuments historiques), renfermant une série de photographies datant de 1899 de mégalithes, parfois accompagnées de dessins et de plans de situation.
    Sarthe (département); monument historique; patrimoine culturel
  - Monuments et objets d'art de la Sarthe, 1900 - 1910; 4 T 39; Sarthe. Commission des monuments historiques; Tirage papier ancien; 67
    Versement, avant 1967
    Cote sitée dans Répertoire méthodique Série T par M. Terneau et Chr. Naud, 1967, 57 pages dactylographiées [répertoire et cotation provisoires]
    Etat des séries, série T, Supplément Archives départementales de la Sarthe
    Dossier intitulé « Commission des monuments historiques de la Sarthe ». Photographies de monuments et d'objets d'art.
    Sarthe (département); patrimoine culturel; objet d'art
  - Reproduction de l'abbé Pottier, 1979; 1 Mi 235 (R 1); Sarthe. Archives départementales; Microfilm négatif; 1; 35 (Rouleau de 28 mètres)
    Reproduction interne de documents prêtés, 1979
    Microfilms de complément, Répertoire numérique détaillé de la Sous-série 1 Mi des Archives départementales de la Sarthe, sous la Direction de Robert Chanaud, Le Mans, 1988, 173 pages imprimées
    Reproduction sur microfilm d'un choix de cartes postales du XXe siècle représentant la ville de Mamers et ses environs.
    Mamers (Sarthe); Orne (département); Morin (abbé); Pottier (abbé); Marin Aubry; Confrérie de la Rillette; industrie textile; vie quotidienne; agriculture; patrimoine ethnologique; libération; guerre mondiale (1939-1945); commémoration
  - Collection de Mlle Tessier (Mamers), 1982; 1 Mi 281 (R 1); Sarthe. Archives départementales; Microfilm négatif; 1; 35 (Rouleau de 14 mètres)
    Reproduction interne de documents prêtés, 1982
    Microfilms de complément. Répertoire numérique détaillé de la Sous-série 1 Mi des Archives départementales de la Sarthe, sous la Direction de Robert Chanaud, Le Mans, 1988, 173 pages imprimées
    Microfilm du recueil de notes souvenirs et documents sur Mamers et sa région (textes, cartes postales, illustrations): historique, anecdotes, industries, fascicule Joseph Caillaux.
    Mamers (Sarthe); Aveline, Joseph (président de la Société hippique percheronne); Aveline, Robert (président de la Société hippique percheronne); Gourdeau, Gaston; Caillaux, Joseph; Mauboussin, Alexandre; Gibert, Léonce; Granger, Charles; association; patrimoine culturel; manifestation commerciale; manifestation culturelle; guerre mondiale (1939-1945)
  - Papiers personnels de M Tessier, prêtés par M Plessis, de Mamers, 1991; 1 Mi 490 - 491 (R 1-2); Sarthe. Archives départementales; Microfilm négatif; 2; 35 (Rouleaux de 28 mètres)
    Reproduction sur microfilm de manuscrits; 1 Mi 490: Monographie de Duneau, manuscrit illustré de photographies et de cartes postales anciennes, vers 1960; 1 Mi 491: Manuscrits de Jules Tessier, instituteur et professeur de gymnastique à l'école primaire supérieure de filles de Mamers, 1908 - 1948; cours de gymnastique et de sports, manuscrit illustré de croquis et de photographies, vers 1908 - 1950.
    Duneau (Sarthe); Mamers (Sarthe); Vouvray-sur-Huisne (Sarthe); Thorigné-sur-Dué (Sarthe); patrimoine culturel; école; artisan; bois; exploitation agricole; édifice cultuel; catholicisme; vie religieuse; patrimoine écrit; sport
  - Manufacture des Tabacs du Mans, 1988; 1 Mi 349; Sarthe. Archives départementales; Microfilm négatif; 1; 35 (Rouleau de 4 mètres)
    Reproduction interne de documents prêtés, 1988
    Photographies de groupes d'ateliers et de machines de la manufactures des Tabacs du Mans, fin XIXe siècle - début XXe siècle.
    Le Mans (Sarthe); bâtiment industriel; tabac; personnel
  - Fonds Quaglia, 1964 - 1991; 22 Fi; Quaglia, Georges; Tirage papier moderne; 106; Noir et blanc
    Fonds ouvert susceptible d'accroissement
    Dépôt, 1999 - 2005
    Dufay-Péré (Dominique), Sous-série 22 Fi, Fonds Quaglia, Répertoire numérique, 2000-2006, 10 pages dactylographiées
    Photographies sur les vendanges dans le sud de la Sarthe (1978-1991), la cité des Bruyères au Mans (1964-1965), commune de La Chapelle-Saint-Aubin (1974-1991).
    Beaumont-sur-Dême (Sarthe); Chahaignes (Sarthe); La Chartre-sur-le-Loir (Sarthe); Lhomme (Sarthe); Marçon (Sarthe); Poncé-sur-le-Loir (Sarthe); Ruilllé-sur-Loir (Sarthe); Saint-Pierre-du-Lorouër (Sarthe); Vouvray-sur-Loir (Sarthe); Le Mans (Sarthe); La Chapelle-Saint-Aubin (Sarthe); commune; viticulture
  - Fonds Jagot, 1899 - 1936; 23 Fi; Jagot, Georges; 2 699; Plaque de verre, film souple; Tirage papier; 7
    Dépôt, 1995
    Georges Jagot, propriétaire d'une petite entreprise d'articles ménagers et passionné de photographie.
    Bailly (Roger), Sous-série 23 Fi, Fonds Jagot, Répertoire numérique, 2003, 115 pages dactylographiées
    Photographies prises entre 1899 et 1936: famille Jagot et amis de la famille, vie des sarthois et notamment des manceaux au début du XXe siècle (évènements politiques, religieux et surtout sportifs).
    Jagot (famille); vie quotidienne; vie politique; vie religieuse; manifestation sportive; famille
  - Fonds Bollée, Vers 1879 - 1933; 24 Fi; Plaque de verre; 13
    Achat, 2000
    Léon Bollée, inventeur et industriel dont la famille fut le fer de lance de l'industrie mancelle, dans les secteurs voitures, machines à calculer et aviation (vols de Wilbur Wright en 1908)
    Hamm (Frédérique) et Dufay-péré (Dominique),Sous-série 24 Fi, Fonds Bollée, Répertoire numérique provisoire, 2001, 2005, 14 pages dactylographiées
    Photographies peut-être prises par un photographe professionnel travaillant pour le compte de Léon Bollée: activité de Léon Bollée fin XIXe - début XXe siècle.
    Le Mans (Sarthe); Bollée (famille); construction automobile; transport aérien
  - Collection Rossard, Années 1980; 26 Fi; Rossard, Raymond; Tirage papier moderne; 160; Couleur
    Achat, 2003
    Dufay-Péré (Dominique), Sous-série 26 Fi, Collection Rossard, Répertoire numérique, 2003, 10 pages dactylographiées
    Photographies réalisées dans le cadre d'un concours proposé par l'enseigne Camara, dans les années 1980: églises et chapelles en sarthe (une vue sur Saint-Cénéri-le-Gérei dans le département de l'Orne).
    Sarthe (département); Saint-Cénéri-le-Gérei (Orne); édifice cultuel; catholicisme
  - Plaques de verre, négatifs des Archives départementales de la Sarthe, 1890 - 2000; 7 Fi; Sarthe. Archives départementales; 582; Film souple, plaque de verre
    Achat et don, à partir des années 1930
    Bailly (Roger) et Dufay-Péré (Dominique), Sous-série 7 Fi, Plaques de verre, négatifs, Répertoire numérique commencé en 2000, 19 pages dactylographiées
    Collection de plaques de verre et négatifs souples, entrés par voie extraordinaire, concernant le département de la Sarthe.
    Sarthe (département)
- Collections des Archives municipales du Mans
  - Fonds de cartes postales des archives du Mans, 1901 - 2005; 3 Fi; Archives municipales du Mans; Le Mans. Service communication; Carte postale ancienne et moderne; 410; Noir et blanc; 341; Couleur
    Documents numérisés
    Don et achat, 1994 - 2005
    Base de données générée par le logiciel Avenio (fichier Fi)
    La sous-série 3 Fi représente essentiellement Le Mans. Les principaux thèmes abordés sont les bâtiments recevant du public (école, lycée, préfecture, palais de justice, caserne, gare, théâtre) ou cultuels (églises, cathédrale), les monuments de la vieille ville et la voirie urbaine (tunnels, ponts, avenues, rues) mais aussi des manifestations culturelles contemporaines.
    Sarthe (département); Le Mans (Sarthe); agglomération urbaine; urbanisme; bâtiment recevant du public; voie de communication; réseau routier; ouvrage d'art; édifice cultuel; monument historique; manifestation culturelle
  - Fonds photographique issus de versements des services municipaux, 1930 - 2002; 4 Fi; 5 Fi; Archives municipales du Mans; Vildard, Bertrand (photographe); Mesnage, Pierre (photographe); Joubert, Annie (photographe); Delourmel, André (photographe); Ministère de la reconstruction; Entreprise photoaérienne; Tirage papier moderne; 1 226; Noir et blanc; 401; Couleur
    Classement thématique
    Sous-séries ouvertes susceptible d 'accroissement
    Versement, 1976 - ...
    Base de données générée par le logiciel Avenio
    Voir aussi:
    Construction et inauguration d'édifices publics (école, lycée, gymnase…); reportage sur des opérations d'urbanisme; photographies aériennes de l'agglomération mancelle; inondations de rivières; manifestations sportives et culturelles locales (24 heures du Mans, Scénomanies, Europa jazz); visites de personnalités officielles.
    Sarthe (département); Le Mans (Sarthe); Gaulle, Charles de (1890-1970; général); Lattre de Tassigny, de (général); Maury, Jacques (maire du Mans); Chapalain, Jean-Yves (maire du Mans); Jarry, Robert (maire du Mans); Boulard, Jean-Claude (maire du Mans); agglomération urbaine; urbanisme; voie de communication; réseau routier; édifice cultuel; monument historique; inauguration; école; lycée; installation sportive; tourisme; espace vert; caserne; centre de vacances; visite officielle; manifestation sportive; manifestation culturelle; vue aérienne; maire
  - 479 W, Communication, 1960 - 1995; 479 W; Archives municipales du Mans; Vildard, Bertrand (photographe); Mesnage, Pierre (photographe); Gineste, Philippe (photographe); Le Mans. Service de communication; Tirage papier moderne; Noir et blanc, couleur (9 albums)
    Classement par type de support et ensuite thématique
    Versement, 2003
    Bordereau de versement
    Cérémonies publiques; manifestations sportives, culturelles et économiques locales; conseil municipal; espaces verts; voirie; jeunesse; équipements de quartier; urbanisme; jumelage; équipements culturels; transports publics; marchés de détail; retraités; colonies de vacances.
    Sarthe (département); Le Mans (Sarthe); Gaulle, Charles de (1890-1970; général); Deferre, Gaston (1910-1986); Jarry, Robert (maire du Mans); Boulard, Jean-Claude (maire du Mans); urbanisme; voie communale; espace vert; centre de vacances; cérémonie publique; manifestation sportive; manifestation culturelle; relations internationales; conseil municipal; jeune; équipement collectif; transport en commun; marché de détail; personne âgée; maire
  - 594 W CUM Drim, 1960 - 1971; 594 W Cum; Archives municipales du Mans; Joubert, Annie (photographe); Vaillant (photographe); Services Urbanisme et Architecture. Section Photo (15 albums)
    Classement chronologique
    Versement, 2006
    Base de données générée sur Avenio
    Opération d'urbanisme; architecture publique locale.
    Sarthe (département); Le Mans (Sarthe); Maury, Jacques (maire du Mans); Chapalain, Jean-Yves (maire du Mans); urbanisme; architecture
  - 301 W CUM Drim, 1960 - 2006; 301 W Cum; Archives municipales du Mans; Joubert, Annie (photographe); Vaillant (photographe); Mesnage, Pierre (photographe); Services Urbanisme et Architecture. Section Photo; Film souple; 237 440 (498 albums)
    Classement par type de support, puis chronologique
    Sarthe (département); Le Mans (Sarthe); Coulaines (Sarthe); Sargé-Lès-Le Mans (Sarthe); Yvré l'Eveque (Sarthe); Arnage (Sarthe); Allonnes (Sarthe); Rouillon (Sarthe); La Chapelle Saint-Aubin (Sarthe); Maury, Jacques (maire du Mans); Chapalain, Jean-Yves (maire du Mans); Jarry, Robert (maire du Mans); Boulard, Jean-Claude (maire du Mans); urbanisme; architecture